【裁判字號】    92,訴,150
【裁判日期】    921231
【裁判案由】    分割共有物
【裁判全文】
臺灣苗栗地方法院民事判決                          九十二年度訴字第一五０號
    原      告  乙○○
    訴訟代理人  甲○○
    被      告  丙○○
    訴訟代理人  陳淑芬律師
                李美奇
當事人間請求分割共有物事件，本院於九十二年十二月二十三日言詞辯論終結，判決
如下：
    主    文
兩造共有坐落苗栗縣公館鄉○○段第一五七三地號、地目田、面積貳壹捌零平方公尺
土地，其分割方法：如苗栗縣苗栗地政事務所九十二年十一月十三日實測圖方案甲，
編號Ａ部分，面積壹零玖零平方公尺，分歸被告取得；編號Ｂ部分，面積壹零玖零平
方公尺，分歸原告取得。
訴訟費用由被告負擔二分之一；餘由原告負擔。
    事    實
甲、原告方面：
一、聲明：除分割方法外，如主文第一項所示。
二、陳述：
（一）坐落苗栗縣公館鄉○○段第一五七三地號、地目田、面積二一八○平方公尺土
      地（下稱系爭土地），為兩造所共有，原告及被告應有部分各為二分之一，被
      告承買時為該土地靠西邊部分，種植水稻，原告部分則在該土地靠東邊部分，
      種植檳榔，爰依法訴請依兩造之應有部分比例分割，並依兩造現分管之範圍，
      由原告單獨取得該土地靠東邊部分，被告單獨取得該土地西邊部分。
（二）對被告抗辯之陳述：原告於六十二年七月一日向原地主謝等拔購買土地時，該
      契約並已向台灣新竹地方法院苗栗分處公證在案，依該契約第一條已有規定，
      在一五七三地號土地面積○．二一八○公頃內，分筆測量依照雙方踏明界址，
      現在東側馬路西、南側農水路邊，北側謝金雲為界，西側現坵形界為止，依當
      時西側土地即為現被告所耕之土地為坵形土地，而依證人丁○○所提供，其出
      賣予被告之夫陳仁光之不動產買賣契約書內，已約定乙方（即丁○○）應於過
      戶完成前負責鑑界，點交於甲方（即陳仁光），費用由乙方負擔，由契約書之
      內容證明丁○○確實是出賣後半部即靠西邊部分給被告之夫陳仁光，亦有契約
      書可稽，故被告在言詞辯論時所稱其分管土地所種植作物不知誰在使用等語，
      與事實不符。
三、證據：提出土地登記謄本、地籍圖謄本、分配圖、經台灣新竹地方法院苗栗公證
    分處公證之土地買賣契約書影本、不動產買買契約書影本各一份、照片三幀為證
    ，並聲請訊問證人丁○○。
乙、被告方面：
一、聲明：被告同意分割，惟應將土地分割成南北二塊，如苗栗縣苗栗地政事務所實
    測圖甲方案所示，至如何分配，則依抽籤決定。
二、陳述：系爭土地東邊面臨苗二五線道路，為雙線道路，南側則面臨寬約三公尺之
    農路，故系爭土地東半部之價值顯較西半部部分僅南邊臨三號公尺寬之農路為高
    ，故原告所主張之分割方案對被告不公平。況原告係於八十四年七月二十八日向
    前手古吳秀英購買系爭土地持分二分之一，再於同年八月三十一日登記完畢，而
    謝等拔於六十八年七月二日逝世，由其子謝正三與丁○○分別繼承二分之一，謝
    正三於六十九年六月三十日將其持分二分之一出售予古吳秀英，古吳秀英於八十
    四年七月二十八日轉售予原告，丁○○於八十四年八月二十二日買賣予江炎祥，
    江炎祥再於八十六年五月六日轉賣給被告，此有系爭土地之手抄土地登記謄本可
    證，故原告主張其與謝等拔於六十二年七月一日所訂立之買賣契約，根本係偽造
    ，不足以審酌，況原告並非向第一前手謝等拔購買特定部分，僅係購買土地二分
    之一之持分，而被告向前手江炎祥購買系爭土地時，亦僅買持分二分之一，並非
    購買特定部分，前手亦無告知有分管之情形，故被告從未受點交而使用系爭土地
    ，而被告之夫雖確為陳仁光，惟並未與丁○○訂約，被告否認原告所提陳仁光與
    丁○○所訂不動產買買契約書之真實性，則兩造間就系爭土地既無約定分管，更
    無協議分割之方法，故被告主張如答辯聲明之分割方法，該分割方法亦符合農地
    重劃條例及耕地分割執行要點之規定，至如何分配，則依抽籤決定之。
三、證據：提出地籍圖謄本、手抄土地登記謄本、照片二幀為證。
丙、本院依聲請勘驗現場，並囑託苗栗縣苗栗地政事務所派員實施測量及製作實測圖
    。
    理    由
一、原告主張坐落苗栗縣公館鄉○○段第一五七三地號、地目田、面積二一八○平方
    公尺土地，為兩造所共有，原告及被告應有部分各為二分之一，業據原告提出土
    地登記謄本為證，且為被告所不爭執，自堪信為真實。
二、按各共有人得隨時請求分割共有物，但因物之使用目的不能分割，或契約訂有不
    分割之期限者，不在此限；又每宗耕地分割後，每人所有面積未達○‧二五公頃
    （即二五○○平方公尺）者，不得分割，民法第八百二十三條、農業發展條例第
    十六條分別定有明文。查系爭土地，面積為二一八○平方公尺，地目田，使用分
    區為特定農業區，使用地類別為農牧用地，有土地登記謄本在卷可憑，故系爭土
    地係屬農業發展條例所謂之耕地。又原告係於八十四年八月三十一日以買賣為原
    因而登記取得系爭土地之應有部分二分之一，被告則於八十六年五月十九日以買
    賣為原因而登記取得系爭土地之應有部分二分之一，是兩造之共有關係均發生於
    八十九年一月四日前，其分割自不受八十九年一月四日修正公布之農業發展條例
    第十六條之限制；而兩造間亦未訂有不分割之特約，是依照上開規定，原告訴請
    分割系爭土地，即無不合，應予准許。
三、再按請求共有物之分割，應由法院依民法第八百二十四條命為適當之分配，不受
    當事人主張之拘束。又分割共有物時，法院應參酌當事人之聲明、共有物之性質
    、經濟效用及全體共有人利益等公平決之。另分管契約，係共有人就共有物之使
    用、收益或管理方法所訂定之契約，共有人於分割前，固得約定範圍而使用共有
    物，但此項分管行為，不過定暫時使用之狀態，與消滅共有關係之分割有間。是
    共有人請求分割共有物時，應解為有終止分管契約之意思。裁判分割共有物，如
    採原物分割者，法院僅須斟酌共有物之性質及其經濟效用，作公平合理之分配即
    可。各共有人在分割前之使用狀況，固應加以考量，惟該使用狀況縱共有人間有
    分管之約定，法院亦不受其拘束。申言之，共有物若依分管現狀分割，顯失公平
    或不合經濟利益者，法院並不受該分管契約之拘束，最高法院八十五年度台上字
    第五三號、八十五年度台上字第一○四六號、八十八年度台上字第一七九九號、
    八十七年度台上字第四四四號判決均同此意旨。
四、查系爭土地東邊面臨雙線道路，南側則面臨寬約三公尺之農路，除有兩造所提出
    之地籍圖謄本外，並經本院勘驗現場屬實，自為真實無誤。雖原告主張兩造間有
    分管之約定，並提出經台灣新竹地方法院苗栗公證分處公證之土地買賣契約書影
    本及不動產買買契約書影本各一份為證，惟依原告所提其與謝等拔之土地買賣契
    約書所示，其第一條雖規定，在系爭土地面積○．二一八○公頃內，分筆測量依
    照雙方踏明界址，現在東側馬路西、南側農水路邊，北側謝金雲為界，西側現坵
    形界為止，該契約並經法院公證，依民事訴訟法第三百五十八條第一項之規定，
    應推定該契約書為真正，惟依該契約書之第一條亦規定，面積坪數依照苗栗地政
    事務所實測，如附測量圖乙張等語，惟依該契約附圖所示，並未清楚標示原告究
    係取得何塊土地之位置，況原告亦表示，因為想趕快把土地賣出去，並未持該公
    證書去辦理登記，再依被告所提出之系爭土地之手抄土地登記謄本顯示，原告確
    於八十四年七月二十八日以買賣原因，取得該土地持分之二分之一，並於八十四
    年八月三十一日登記完畢，故原告主張其與謝等拔之買賣，所取得之土地為系爭
    土地之東邊部分，顯與前揭手抄土地登記謄本不符，不足採信。原告雖又主張被
    告係以其夫陳仁光名義向前手丁○○買受，證人丁○○於本院言詞辯論時亦證述
    ：「系爭土地本來是我父親一人單獨所有，我父親過世前，就已經賣掉靠近二線
    道馬路，即靠東邊部分，賣給乙○○，他就在種檳榔，系爭土地有無過戶，我不
    清楚，後來我父親過世後，我繼承的是二分之一即後面一段，另外二分之一是乙
    ○○所有‧‧‧後來我繼承的一五七三地號土地就是賣給他（即陳仁光），後來
    登記的是給丙○○。」等語，惟此為被告所否認，而經本院詢問，為何系爭土地
    依被告所提出之手抄土地登記謄本顯示，係謝正三繼承二分之一後，賣給古吳秀
    英，再賣予原告，且係由證人丁○○繼承二分之一後，賣給江炎祥，再賣予被告
    ，證人均表示不知道等語，故證人所證顯與土地登記謄本所示不符，尚不足採信
    。況依前揭之最高法院判決意旨所示，即使本件兩造間確有分管之約定，法院亦
    不受其拘束。申言之，共有物若依分管現狀分割，顯失公平或不合經濟利益者，
    法院並不受該分管契約之拘束。本件如依原告所提之分割分案，則原告所分得之
    地面臨二線道路，而被告所分得之地確僅面臨約三公尺寬之農路，對被告顯失公
    平，且如採取被告所提之分割方案，即依苗栗縣苗栗地政事務所九十二年十一月
    十三日實測圖之甲案分割方法予以分割，兩造所分得之土地，其右側部分均可面
    臨溝渠可供灌溉，亦符合農地重劃條例及耕地分割執行要點之規定，自應認被告
    主張之分割方案為可採。經本院於九十二年十二月二十三日言詞辯論時，進行抽
    籤，原告訴訟代理人雖表示不願意抽籤，而被告之訴訟代理人則依抽籤結果抽得
    甲方割方案之Ａ部分，則本件兩造應分得之土地，自應依抽籤之結果，由原告分
    得甲分割方案之Ｂ部分，被告則取得甲分割方案之Ａ部分決定之。
五、末查，分割共有物訴訟為形式之形成訴訟，法院既不受原告聲明分割方案之拘束
    ，故如准予裁判分割，原告之訴即有理由，自無敗訴之問題。又裁判分割共有物
    訴訟為固有必要共同訴訟，共有人縱然同意分割，只要不同意原告主張之分割方
    案，即必須被列為被告而應訴，故被告之抗辯自為伸張或防衛權利所必要。且兩
    造均因本件裁判分割而同霑利益，故本院認於裁判分割共有物訴訟，於法院准予
    分割，原告之訴為有理由時，仍應由兩造分別依系爭土地應有部分比例分擔訴訟
    費用較符公平原則，附此敘明。
六、因本案事證已臻明確，兩造其餘主張陳述及所提之證據，均毋庸再予審酌，附此
    敘明。
七、據上論結，本件原告之訴為有理由，依民事訴訟法第七十八條、第八十一條第二
    款，判決如主文。
中      華      民      國    九十二    年     十二     月    三十一    日
                                      民事庭法      官
正本係照原本作成。
如對本判決上訴，須於判決送達後廿日內向本院提出上訴狀。
中      華      民      國    九十二    年     十二     月    三十一    日
                                            法院書記官    張茹茵


司法院資訊處製作；財團法人民間司法改革基金會備份。
